臺灣高雄地方法院民事判決　　　　　　　110年度訴字第784號
原　　　告　合作金庫商業銀行股份有限公司

法定代理人　雷仲達　
訴訟代理人　卓士雄　
被　　　告　財政部國有財產署北區分署即石秋源之遺產管理人

法定代理人　郭曉蓉　
訴訟代理人　黃莉莉　
複代理人　　魯美菲　
上列當事人間請求清償借款事件，本院於民國110 年11月8日言
詞辯論終結，判決如下：
    主  文
被告應於管理被繼承人石秋源之遺產範圍內，給付原告新臺幣伍
拾柒萬壹仟柒佰肆拾參元，及自民國一０八年十二月九日起至清
償日止，按週年利率百分之三點二五計算之利息，暨自民國一０
九年一月九日起至民國一０九年十月八日止，其逾期在六個月以
內者，按上開利率百分之十，逾期超過六個月者，按上開利率百
分二十計算之違約金。
訴訟費用新臺幣陸仟貳佰捌拾元，由被告於管理被繼承人石秋源
之遺產範圍內負擔。
    事實及理由
一、原告主張：訴外人即被繼承人石秋源於民國107 年2 月8 日
    向原告借款新臺幣（下同）800,000 元，約定借款期間自10
    7 年2 月8 日起至113 年2 月8 日止，分72個月按月攤還本
    息，利息按中華郵政股份有限公司2 年期存款額度未達500
    萬元定期儲金機動利率（下稱系爭指標利率）加碼2.155 ﹪
    機動計算，如遲延還本付息，除須按上開利率計付遲延利息
    外，尚應給付逾期在6 個月以內，按上開利率10﹪，逾期超
    過6 個月者，按上開利率20﹪計算之違約金，每次違約狀態
    最高連續收取期數為9 期。如有任何一宗債務不依約清償本
    金時，原告得視為債務全部到期。詎石秋源於109 年1 月8
    日應繳款日未繳納該期應攤還之本金、利息，此後未再清償
    ，依約全部債務視為於違約時即109 年1 月9 日到期，應一
    次清償原告剩餘借款本金571,743 元，及自108 年12月9 日
    起算之利息（108 年12月9 日至109 年1 月8 日之借款利息
    ，按當時系爭指標利率1.095 ﹪加碼2.155 ﹪即3.25計算，
    109 年1 月9 日視為到期後，利率即固定按視為到期時系爭
    指標利率1.095 ﹪加碼2.155 ﹪即3.25﹪計算）、自109 年
    1 月9 日起至109 年10月8 日止共9 期之違約金。又石秋源
    已於109 年5 月18日去世，其法定繼承人皆拋棄繼承，被告
    經臺灣宜蘭地方法院（下稱宜蘭地院）以110 年度司繼字第
    15 8號裁定選任為遺產管理人，則依民法第1179條規定，被
    告自應在其管理被繼承人石秋源之遺產範圍內，清償石秋源
    積欠原告之債務。為此依消費借貸契約、第1179條，提起本
    訴，並聲明︰被告應於管理被繼承人石秋源之遺產範圍內，
    給付原告571,743 元，及自108 年12月9 日起至清償日止，
    按週年利率3.25﹪計算之利息，暨自109 年1 月9 日起至
    109 年10月8 日止，其逾期在6 個月以內者，按上開利率10
    ﹪，逾期超過6 個月者，按上開利率20﹪計算之違約金。
二、被告則以：被告係石秋源去世後，始經法院裁定擔任遺產管
    理人，就石秋源生前之債權債務關係、清償情形無從得知，
    故本件原告所主張石秋源積欠原告之借款債務是否屬實，應
    由原告負舉證責任。縱認屬實，石秋源於109 年5 月18日去
    世後，被告經選任為遺產管理人前，事實上無人可清償本件
    債務，又被告在公示催告期間屆滿即111 年8 月26日前，依
    民法第1181條規定，不得償還本件債務，是公示催告期間屆
    滿前之不能給付，尚不可歸責於被告，依民法第230 條規定
    ，被告應不負遲延及違約責任。且石秋源與原告之借款契約
    係約定機動計息，而系爭指標利率於109 年3 月25日從1.09
    5 ﹪調降為0.845 ﹪，故109 年3 月25日以後之利息應按調
    降之利率計算，原告卻逕以109 年1 月9 日視為到期當時之
    利率固定計算往後之利息，顯與契約不合，原告應僅得聲明
    按系爭指標利率加碼年利率2.155 ﹪機動請求等語，資為抗
    辯，並聲明：原告之訴駁回。
三、得心證之理由：
  ㈠原告主張石秋源於107 年2 月8 日與原告成立前述借款契約
    ，向原告借款800,000 元，嗣於109 年1 月8 日未遵期還款
    違約，此後再無清償，並於109 年5 月18日去世，去世時剩
    餘借款本金為571,743 元等情，業據其提出借款契約、系爭
    指標利率之利率變動表、放款帳務資料查詢單、石秋源之除
    戶戶籍謄本等件為證（見本院卷第11-15 頁），經本院核對
    無訛，堪認屬實。
  ㈡按遺產管理人之職務包括清償債權；遺產管理人非於公示催
    告期間屆滿後，不得對被繼承人之任何債權人償還債務；被
    繼承人之債權人或受遺贈人，不於第1179條第1 項第3 款所
    定期間內為報明或聲明者，僅得就賸餘遺產，行使其權利，
    民法第1179條第1 項第4 款、第1181條、第1182條分別定有
    明文。原告主張石秋源去世時積欠原告借款本金571,743 元
    之情事，業經本院認定為真，已如前述，又石秋源去世後，
    其法定繼承人均拋棄繼承，被告經宜蘭地院以110 年度司繼
    字第158 號裁定選任為遺產管理人，並經同法院以110 年度
    司家催字第17號裁定准予公示催告債權人報明債權，於110
    年8 月26日公告，公示催告期間為110 年8 月27日至111 年
    8 月26日止，原告已於公示催告前之110 年7 月28日提起本
    件訴訟，經本院於公示催告期間即110 年10月20日送達起訴
    狀繕本予被告等情，有宜蘭地院110 年度司繼字第158 號裁
    定、110 年度司家催字第17號裁定及裁定確定證明書、公示
    催告查詢結果、公示催告公告、起訴狀上本院收文章戳、送
    達證書在卷可憑（見本院卷第27、29、47-55 、9 、35頁）
    ，揆諸前揭規定，被告自應在其管理被繼承人石秋源之遺產
    範圍內，為石秋源清償生前積欠原告之債務。則原告依其與
    石秋源間之消費借貸契約、民法第1179條，請求被告給付57
    1,743 元，及自108 年12月9 日起至清償日止，按系爭指標
    利率1.095 ﹪加碼2.155 ﹪即3.25﹪計算之利息、自109 年
    1 月9 日起至109 年10月8 日止，其逾期在6 個月以內者，
    按上開利率10﹪，逾期超過6 個月者，按上開利率20﹪計算
    之違約金，即屬有據。
  ㈢被告雖辯稱其於111 年8 月26日公示催告期間屆滿前，不得
    償還本件債務，故公示催告期間屆滿前之不能給付，不可歸
    責於被告，依民法第230 條規定，被告應不負遲延及違約責
    任，毋庸清償108 年12月9 日起之利息、自109 年1 月9 日
    起之違約金云云，惟民法第1181條原規定：「繼承人之債權
    人或受遺贈人，非於第1179條第1 項第3 款所定期間屆滿後
    ，『不得請求清償債權』或交付遺贈物。」，嗣於74年6 月
    3 日修正為：「遺產管理人非於第1179條第1 項第3 款所定
    期間屆滿後，不得對被繼承人之任何債權人或受遺贈人，償
    還債務或交付遺贈物。」，並刪除原有「債權人不得請求清
    償債權」之規定；參酌其立法理由記載：「本條立法意旨，
    應在限制遺產管理人，而不在限制債權人或受遺贈人行使請
    求權，蓋清償債務及交付遺贈物，原為繼承人之義務，遺產
    管理人不過因繼承人之有無不明代為履行義務耳。爰予修正
    之，使與本法第1158條之規定，前後一致。」，可知民法第
    1181條限制於公示催告期間屆滿前不得償還債務，立法意旨
    是避免遺產管理人先清償某些債權人影響其他債權人權利，
    俾維持債權人公平受償之機會，並非債權人行使權利之限制
    ，若因原欠債之被繼承人死亡，而使債權人遭受利息、違約
    金之損失，欠缺正當性。參諸破產法第103 條將破產宣告後
    之利息列除斥債權，及消費者債務清理條例第29條，就裁定
    開始更生或清算程序後所生之利息列劣後債權等規定，均仍
    算利息。因民法對遺產繼承採概括繼承有限責任，民法第11
    57條乃規定法院應依公示催告程序命被繼承人之債權人於一
    定期限內報明債權，而債務人之繼承人為公示催告期間強制
    執行程序並不停止，則因法定繼承人均拋棄繼承而選任遺產
    管理人為公示催告期滿前之遲延自仍應負責（臺灣高等法院
    暨所屬法院109 年法律座談會民事類提案第7 號法律問題研
    討結果參照）。是債務人之繼承人若均拋棄繼承或無人繼承
    時，遺產管理人在管理之遺產範圍內，仍負有清償利息及違
    約金之義務，被告此部分辯解並非可採，其仍應於管理石秋
    源遺產範圍內，清償石秋源去世後發生之利息、違約金。
  ㈣原告請求依違約日即109 年1 月9 日之系爭指標利率1.095
    ﹪加碼2.155 ﹪即3.25﹪計算所有利息一節，被告雖抗辯與
    契約不合，並主張應依契約約定，按系爭指標利率加碼2.15
    5%機動調整云云，惟石秋源既未依約清償本息，致全部債務
    於109 年1 月9 日視為到期，原告本得立即請求石秋源一次
    清償剩餘本金及已到期之利息，又原告與石秋源之借款契約
    第8 條明訂：「甲方（即被告）如延遲還本或付息時，應自
    逾期之日起照應還款額『按本借款利率』計付遲延期間之遲
    延利息並收取違約金。」（見本院卷第11頁），且無遲延利
    息、違約金將隨系爭指標利率機動調整之約款，可見係有自
    逾期之日起，逕依逾期日之借款利率計算遲延期間之遲延利
    息、違約金，不再機動調整之意，是原告逕依違約時系爭指
    標利率加碼2.155 ﹪，請求違約日起陸續發生之遲延利息、
    違約金，確符借款契約之約定，是被告此部分抗辯尚非可採
    。
四、綜上所述，原告依消費借貸之法律關係、民法第1179條，請
    求被告於管理被繼承人石秋源之遺產範圍內，給付原告571,
    743 元，及自108 年12月9 日起至清償日止，按週年利率3.
    25﹪計算之利息，暨自民國109 年1 月9 日起至109 年10月
    8 日止，其逾期在6 個月以內者，按上開利率10﹪，逾期超
    過6 個月者，按上開利率20﹪計算之違約金，為有理由，應
    予准許。
五、訴訟費用負擔之依據：民事訴訟法第78條、臺灣高等法院暨
    所屬法院101 年法律座談會民事類提案第12號研討結果。
中    華    民    國   110    年    11    月    25    日
                  民事第一庭  法  官  陳筱雯
以上正本係照原本作成。
如對本判決上訴，須於判決送達後20日內向本院提出上訴狀。如
委任律師提起上訴者，應一併繳納上訴審裁判費。
中    華    民    國   110    年    11    月    25    日
                              書記官  張宸維